【裁判字號】    95,家抗,47
【裁判日期】    951024
【裁判案由】    認可收養
【裁判全文】
臺灣臺南地方法院民事裁定              95年度家抗字第47號
抗  告  人  戊○○
上列抗告人因認可收養事件，對於民國95年5月30日本院95年度
養聲字第24號裁定提起抗告，本院裁定如下：
      主    文
抗告駁回。
抗告程序費用由抗告人負擔。
      理    由
一、本件抗告人於原審聲請意旨略稱：抗告人與被收養人乙○○
    、甲○○之母親丁○○為姊弟關係，抗告人未婚且無子嗣，
    抗告人與被收養人乙○○、甲○○關係良好，被收養人乙○○、甲○○較聽從抗告人之勸告及教誨，因此抗告人願收養
    被收養人乙○○、甲○○為養子女，並已徵得被收養人乙○○、甲○○之父母丁○○、丙○○之同意，並訂有收養契約
    書，故聲請認可等語。
二、原審裁定意旨略稱：本院囑託財團法人臺灣兒童暨家庭扶助
    基金會臺南市分事務所派員訪視後，評估與建議略為：「1.
    抗告人具有穩定的收入，且在美也置產，與兩位被收養人互
    動密切，雖抗告人非被收養人生活上的實際照顧者，但其對
    於兩位被收養人也付出許多心力。2.兩位被收養人一致表示
    情感上均可認同抗告人，將被收養人視同自己的家人一般，
    彼此之間依附關係緊密、互動良好，故願意讓抗告人收養之
    。3.社工員認為抗告人並無意願改變兩位被收養人現有生活
    型態，收養與否對於抗告人及兩位被收養人的生活並無太大
    差異，且抗告人表示希望未來兩位被收養人繼承其在美產業
    ，故社工員認為此收養並無實質之意義」等語，有該分事務
    所以95年4月12日（95）臺童南調字第95113號函檢送之訪視
    記錄表1份可參，抗告人主要係因認被收養人乙○○、甲○○較聽從其勸教，又為報丁○○棄學讓渠就學之恩，而願意
    在未來安排被收養人乙○○、甲○○在美國受良好教育，並
    收養被收養人乙○○、甲○○，顯然抗告人收養被收養人乙○○、甲○○後，目前並無迎被收養人乙○○、甲○○到美
    國共同生活計劃，被收養人乙○○、甲○○仍將繼續與丁○○、丙○○在臺灣生活，被收養人乙○○、甲○○生活上既
    無任何變動，顯無法與抗告人培養親子依附關係，益徵喪失
    收養之真意，再以，縱被收養人乙○○、甲○○時較聽從抗
    告人之言，但有關兒童之保護管教，家庭親屬間本即為一互
    相支持力量，其間，兒童或較能聽從父母外之某一家庭成員
    勸導，此於一般家庭間亦屬正常之事，縱被收養人乙○○、
    甲○○將來欲赴美接受美式教育，抗告人為親舅，本即可給
    予諸多關懷協助，況被收養人乙○○、甲○○之原生家庭並
    無發生任何家庭之重大變故，與丁○○、丙○○間之互動亦
    佳，關係緊密，故僅以管教或欲使兒童受到更好之教育或慮
    及未來繼承之事均不足為收養之正當理由，再者，變動父母
    子女關係究屬要事，圖報手足之恩亦非以收養他方子女為唯
    一方法；次以，抗告人為單身，並無法提供被收養人乙○○
    、甲○○完整之親子經驗及雙親式之家庭生活，何況日後抗
    告人亦有結婚及生兒育女之可能，彼時雙方互動關係是否仍
    可緊密，亦難預料。本院綜合上開考量，因認本件收養並不
    符合被收養人乙○○、甲○○之最佳利益，不應認可，應予
    駁回等語。
三、抗告意旨略稱：抗告人因不想結婚，故想收養，且因姊姊身
    體不好，所以，想收養姊姊之子女，以期對姊姊之子女受有
    較好之教育，於原審審理期間，抗告人尚未取得美國之永久
    居留證，故無法保證必能帶被收養人乙○○、甲○○至美國
    生活及受教育，但現抗告人已取得美國之永久居留證，若經
    本院認可收養後，抗告人必會帶被收養人乙○○、甲○○至
    美國生活及受教育，抗告人在美國有3棟房屋，並開中醫診
    所及健康食品公司，扣掉稅金後，每年收入有美金6、7萬元
    等語。
四、經查：
（一）按收養有無效之原因或有事實足認收養於養子女不利者，
      法院應不予認可，民法第1079條第5項第1款前段及第2款
      分別定有明文。又按養子女與養父母之關係，須收養者有
      以他人之子女為子女之意思而收養之，始能發生，若僅有
      養育之事實而無以之為子女之意思，則被養育者自不能取
      得養子女之身分，亦有最高法院23年上字第4823號判例可
      參。
（二）本院原審曾囑託財團法人臺灣兒童暨家庭扶助基金會臺南
      市分事務所派員訪視，綜合分析與建議：「社工員認為抗
      告人並無意願改變兩位被收養人現有生活形態，收養與否
      對於抗告人及兩位被收養人的生活並無太大差異，且抗告
      人表示希望未來兩位被收養人可以繼承其在美產業，故社
      工員認為此收養並無實質之意義」等語，已詳如上述，而
      丁○○於本院原審時亦陳稱：「‧‧‧如果出養後小孩也
      是住在國內，我就只有這二個孩子，想說出養後還是住一
      起，所以情況應不會有所改變。」等語（參閱原審95 年4
      月21日訊問筆錄），丁○○所言與社工員所為之分析互核
      一致，再參諸被收養人乙○○係84年10月6日生，被收養
      人甲○○係86年12月23日生，均尚屬年幼，原應由生父母
      教養較為適宜，而丁○○、丙○○又非無力教養，衡情丁○○、丙○○應不忍割捨親情以為出養才是，惟渠等竟願
      將僅有之2位子女全部出養，又須遠赴美國長期生活，顯
      然渠等僅係欲利用形式上之收養手續，使被收養人乙○○
      、甲○○能跟隨抗告人至美國合法居留，但並無意改變渠
      等與被收養人乙○○、甲○○間父母子女之實質關係，而
      抗告人既係丁○○之弟弟，且為報恩起見，自然願意配合
      辦理，足見抗告人亦無收養被收養人乙○○、甲○○之意
      思。固然抗告人真很疼愛被收養人乙○○、甲○○，亦願
      協助照顧被收養人乙○○、甲○○，但非必假以收養之方
      式為之，仍可以其他方式表現。故縱抗告人所言渠於本院
      原審審理期間尚未取得美國之永久居留證，故無法
      保證必能帶被收養人乙○○、甲○○至美國生活及受教育
      ，但現在抗告人已取得美國之永久居留證，若經本院認可
      收養後，抗告人必會帶被收養人乙○○、甲○○至美國生
      活及受教育等情不虛，但此至多僅係抗告人願意養育被收
      養人乙○○、甲○○而已，但並無收養被收養人乙○○、
      甲○○為子女之意思，故被收養人乙○○、甲○○仍不能
      取得養子女之身分，則本件收養即有無效之原因。
（三）被收養人乙○○、甲○○既均尚屬年幼，若赴美國生活及
      受教育，須面對全新之環境，自易心生恐懼，甚且會面臨
      相當多之難題，而抗告人又係未婚之單身，本無照顧年幼
      子女之經驗，卻須同時照顧被收養人乙○○、甲○○等2
      人，則抗告人之能力是否可及？實令人生疑。況被收養人
      乙○○、甲○○與丁○○、丙○○原係共同生活在完整之
      家庭中，卻因收養而迫使被收養人乙○○、甲○○必須生
      活在不完整之家庭中，則本件收養反而對被收養人乙○○
      、甲○○不利。雖本院曾再度囑託財團法人臺灣兒童暨家
      庭扶助基金會臺南市分事務所派員訪視後，評估與建議：
      「1.根據抗告人所言其具有穩定的收入且在美也有置產，
      與兩位被收養人互動密切，雖抗告人目前非被收養人生活
      上的實際照顧者，但其對於兩位被收養人的教養方面也付
      出許多心力，此外，抗告人每年皆會帶二位被收養人前往
      美國共同生活，且被收養人也表示，抗告人對於兩位被收
      養人如此用心，與丈夫兩人也願意讓兩位被收養人給予抗
      告人收養之。2.兩位被收養人一致表示在  情感上均可以
      認同抗告人，將抗告人視同自己的家人一般，彼此之間依
      附關係緊密、互動良好，故願意讓抗告人收養之。3.由於
      抗告人在美國之住宅社工員無法實際評估，建議法官可以
      請抗告人提出美國住家相關照片，以供作為參考。4.綜合
      以上評估，該收養聲請應值認可。」等語，有該分事務所
      以95年8月11日（95）臺童南調字第95253號函所檢送之訪
      視紀錄表1份可憑。因上開訪視報告係著重於抗告人與被
      收養人乙○○、甲○○間之感情及互動關係，故認本件收
      養聲請應值認可。至被收養人乙○○、甲○○將來在美國
      可能會面臨之難題因事實上無法訪視，故未予評估，但本
      院仍應就此部分詳予斟酌以維護被收養人乙○○、甲○○
      之利益，故不得以上開訪視之建議即認本件收養並無不利
      於被收養人乙○○、甲○○之情事。
五、綜上所述，本件收養有既有無效之原因及有事實足認收養於
    養子女不利之情形，本院原審不予認可，並無不妥，本件抗
    告之理由應不可採，抗告意旨聲明廢棄原審裁定，應不准許
    ，應予駁回。
六、據上論結，本件抗告為無理由，爰依非訟事件法第21條第2
    項，第46條，民事訴訟法第495條之1第1項、第449條第1項
    、第95條、第78條，裁定如主文。
中    華    民    國    95    年    10    月    24    日
                         家事庭審判長法  官   彭  振  湘
                                     法  官   王  獻  楠
                                     法  官   葉  惠  玲
上為正本係照原本作成。
抗告人如不服本裁定，僅得於收受本裁定正本送達後10日內以適
用法規顯有錯誤為理由，向本院提出再抗告狀（須附繕本一份及
繳納再抗告裁判費新臺幣1000元），並經本院許可後始可再抗告
於最高法院。
中    華    民    國    95    年    10    月    24    日
                                     書記官   蕭  伊  舒


司法院資訊處製作；財團法人民間司法改革基金會備份。
